---
title: "Analiza szeregu czasowego cen Bitcoin"
author: "Maja Chrzan, Marek Falkowski, Dawid Kaszuba"
date: "`r format(Sys.Date(), '%Y-%m-%d')`"
output: 
  html_document:
    toc: true
    toc_depth: 3
    theme: cerulean
    highlight: espresso
---

```{r setup, include=FALSE}
knitr::opts_chunk$set(echo = FALSE)
```


```{r, include=FALSE}
library(tseries)
library(dplyr)
library(xts)
library(readr)
library(lubridate)
```

```{r, include=FALSE}
prices <- read_csv("bitcoin_2017_to_2023_processed.csv")
```

```{r, warning=FALSE,  message=FALSE}
prices_ts <- ts(prices$mean_close, start = c(2017, 08, 17, 04, 00, 00), frequency = 8760) # 24h * 365 dni : a co z efektem kalendarzowym
```
# Cel Analizy

<div style="text-align: justify;">
  <p>Celem analizy jest przewidywanie przyszłych cen Bitcoin na podstawie danych historycznych. Chcemy zidentyfikować wzorce i trendy w cenach Bitcoin oraz     wykorzystać je do prognozowania przyszłych cen.
  </p>
</div>

# Źródło danych, opis i charakterystyka

<div style="text-align: justify;">
  Dane pochodzą ze strony internetowej: https://www.kaggle.com/datasets/jkraak/bitcoin-price-dataset?resource=download
</div>

# Prezentacja graficzna zbioru danych

<div style="text-align: justify;">

</div>

```{r}
head(prices)
```


```{r}
plot(prices_ts)
```


# Dobór metody analizy odpowiadającej celowi badania

<div style="text-align: justify;">
  #todo
</div>

# Analiza-interpretacja wyników

<div style="text-align: justify;">
  #todo
</div>

# Ocena jakości analizy

<div style="text-align: justify;">
  #todo
</div>

# Porównania wyników dla różnych zbiorów(szeregów) lub metod lub narzędzi

<div style="text-align: justify;">
  #todo
</div>

# Podsumowanie-wniosek

<div style="text-align: justify;">
  #todo
</div>
