---
title: "Analiza cen Bitcoina z wykorzystaniem metod jednowymiarowych szeregów czasowych"
author: "Dawid Kaszuba, Marek Falkowski, Maja Chrzan"
date: "`r format(Sys.Date(), '%Y-%m-%d')`"
output: 
  html_document:
    toc: true
    toc_depth: 3
    theme: cerulean
    highlight: espresso
---

```{r setup, include=FALSE}
knitr::opts_chunk$set(echo = FALSE)
```



```{r, include=FALSE}
library(tseries)
library(dplyr)
library(xts)
library(readr)
library(lubridate)
library(TSA)
library(forecast)
library(readr)
library(kableExtra)
library(zoo)
```

```{r, include=FALSE}
prices <- read_csv("bitcoin_2010-07-27_2024-04-25.csv")

data <- prices[order(prices$Start), ]
```


```{r}
prices_ts_xts <- xts(data$Close,data$Start)
prices_training <- prices_ts_xts['2010-07-27/2012-12-31']
```

# Cel Analizy


Celem niniejszej analizy jest zbadanie i zrozumienie charakterystyki jednowymiarowego szeregu czasowego cen Bitcoina. Analiza będzie obejmować:

1. **Analizę eksploracyjną danych (EDA):**
    - Wizualizacja danych, aby zrozumieć ogólny trend, sezonowość i potencjalne anomalie w cenach Bitcoina.
    - Statystyczne podsumowanie danych, w tym średnia, mediana, odchylenie standardowe i inne istotne miary.

2. **Dekompozycję szeregu czasowego:**
    - Rozkład szeregu na komponenty trendu, sezonowości i losowe (residualne) za pomocą klasycznej dekompozycji.

3. **Testy stacjonarności:**
    - Przeprowadzenie testów stacjonarności, takich jak test Augmented Dickey-Fuller (ADF), aby określić, czy szereg czasowy jest stacjonarny.

4. **Modelowanie i prognozowanie:**
    - Wybór odpowiedniego modelu do prognozowania przyszłych cen Bitcoina.
    - Ocena dokładności modelu prognozowania za pomocą metryk błędu prognozy (np. RMSE, MAE).

5. **Interpretacja wyników:**
    - Wnioskowanie na podstawie wyników analizy i modelowania, w tym zrozumienie wpływu różnych czynników na zmienność cen Bitcoina.



# Źródło danych, opis i charakterystyka

<div style="text-align: justify;">
  <p>Dane pochodzą ze strony internetowej: https://www.kaggle.com/datasets/priyamchoksi/bitcoin-historical-prices-and-activity-2010-2024. Struktura badanego pliku wygląda następująco:
  </p>
</div>


```{r}
head(data)

```


# Prezentacja graficzna zbioru danych

<div style="text-align: justify;">
Poniżej przedstawiono graficzną analizę danych dotyczących cen Bitcoina za okres od stycznia 2018 roku do grudnia 2022 roku. Na wykresie obserwacjemy ogólny trend wzrostowy, można doszukać się również sezonowych wzorców czy nawet anomalii.
</div>


```{r}
plot(prices_training,
     main = "Ceny Bitcoina w latach 2010-2012",
     xlab = "",  
     ylab = "Cena [USD]")
```

# Analiza-interpretacja wyników


## Interpretacja funkcji acf oraz pacf


```{r}
acf(prices_training, main = "Autokorelacja Cen Bitcoina")
```
```{r}
Pacf(prices_training)
```
<div>

   tu interpretacja funkcji acf i pacf
   
</div>



```{r}
attr(prices_training, 'frequency') <- 365  
plot(decompose(as.ts(prices_training)))
```
<div style="text-align: justify;">
  <p> 
    Górny panel wykresu pokazuje oryginalny szereg czasowy cen Bitcoina.Widać, że szereg czasowy ma wyraźny wzrost w okolicach  pkt 2.0 na osi czasu, po którym następuje spadek.
  </p>
  <p>
    Wykres trendu pokazuje długoterminowy ruch w danych. Widać, że początkowo trend jest prawie poziomy, potem zaczyna rosnąć i osiąga szczyt w okolicach 2.2 na osi czasu. Po tym punkcie trend zaczyna spadać, a następnie znów się podnosi.
  </p>
  <p>
    Trzeci panel pokazuje komponent sezonowy, który reprezentuje powtarzające się wzorce w danych. Wykres sezonowy wykazuje wyraźne oscylacje, które sugerują powtarzalne wzorce.
  </p>
  <p>
    Dolny panel przedstawia komponent losowy, który zawiera te elementy danych, które nie mogą być wyjaśnione przez komponenty trendu ani sezonowości. Mimo to, widać pewne wzorce, które mogą sugerować obecność dodatkowych sezonowych efektów lub innych regularności nie wychwyconych w pełni przez komponent sezonowy.
  </p>
</div>


## Wariancja dla poszczególnych miesięcy 

```{r}
filtered_data <- subset(prices, Start >= as.Date("2010-07-27") & Start <= as.Date("2012-12-31"))

data_monthly <- split(filtered_data$Close, format(filtered_data$Start, "%Y-%m"))
variances <- sapply(data_monthly, var)
plot(1:length(variances), variances, type = "l", xlab = "", ylab = "", main = "Wariancja w Czasie", xaxt = "n")
axis(1, at = 1:length(variances), labels = names(variances))
```
<div style="text-align: justify;">
  <p>
    Wykres pokazuje, że zmienność (wariancja) cen Bitcoina nie jest stała w czasie. Okresy wysokiej zmienności (2020-2021) są przeplatane okresami względnie niskiej zmienności (2018-2019, koniec 2021-2022).
    Szczyty wariancji wskazują na występowanie nagłych, dużych zmian cen. Te szoki mogą być wynikiem zewnętrznych wydarzeń lub fundamentalnych zmian na rynku kryptowalut.
    Powyższy wykres świadczy o tym, że szereg czasowy w swojej pierwotnej wersji jest szeregiem niestacjonarnym.
  </p>
<div>



## Test stacjonarności Dickeya-Fullera


```{r, warning=FALSE}
adf.test(prices_training)
```
<p>
Testowa statystyka Dickeya-Fullera (-2.1212) jest większa od wartości krytycznej na poziomie istotności 0.05. Oznacza to, że nie ma wystarczających dowodów, aby odrzucić hipotezę zerową (hipoteza o niestacjonarności) na rzecz hipotezy alternatywnej.
Zgodnie z alternatywną hipotezą, którą testuje test Dickeya-Fullera, wynik sugeruje, że szereg czasowy jest niestacjonarny. W skrócie, wynik testu sugeruje, że nie ma wystarczających dowodów, aby odrzucić hipotezę o niestacjonarności szeregu czasowego.
</p>



## Model ARIMA


1. **Analizę eksploracyjną danych (EDA):**

Na podstawie analizy wariancji cen Bitcoina w okresie od lipca 2010 roku do grudnia 2012 roku oraz testów stacjonarności, model ARIMA (AutoRegressive Integrated Moving Average) wydaje się być odpowiednim wyborem do dopasowania i prognozowania szeregów czasowych. Poniżej przedstawiono uzasadnienie tego wyboru:

1. **Niestacjonarność Danych**:
    - Wykres wariancji wskazuje, że szereg czasowy cen Bitcoina w pierwotnej formie jest niestacjonarny. ARIMA jest skuteczny w modelowaniu niestacjonarnych danych poprzez zastosowanie różnicowania, co pozwala przekształcić niestacjonarny szereg czasowy w stacjonarny.

2. **Uwzględnienie Zmienności**:
    - Mimo że występuje zmienność, ARIMA może dobrze dopasować się do danych po transformacjach stabilizujących wariancję (np. różnicowanie logarytmiczne), co pozwala na uchwycenie istotnych wzorców w danych.

3. **Elastyczność Modelu**:
    - Model ARIMA łączy autoregresję (AR), różnicowanie (I) i średnią ruchomą (MA), co daje dużą elastyczność w dopasowywaniu różnych typów szeregów czasowych. Może uchwycić zarówno krótkoterminowe zależności, jak i długoterminowe trendy po odpowiednich transformacjach.

### dopasowanie modelu

```{r, include=TRUE}
arima_model <- auto.arima(prices_training)
summary(arima_model)
```

Model ARIMA(2,1,2) 



Statystyki Modelu:

- sigma^2 = 0.3704 - Jest to estymowana wariancja błędu modelu. Niska wartość wskazuje na niską zmienność reszt modelu, co jest korzystne
- log likelihood = -817.25 - Wartość logarytmu funkcji wiarygodności jest używana do oceny dopasowania modelu. Im bliżej zera, tym lepiej. Wartość ta sugeruje, że model dobrze pasuje do danych
- AIC = 1644.49 - Kryterium informacyjne Akaike uwzględnia zarówno dopasowanie modelu, jak i jego złożoność. Im niższa wartość, tym lepiej
- Niższe wartości AIC i BIC wskazują na lepsze dopasowanie modelu przy umiarkowanej złożoności. Wszystkie wartości są ujemne, co jest korzystne


Miary błędu modelu:

- ME (Mean Error) = 0.0153 - Średni błąd sugeruje, że przewidywania modelu są blisko rzeczywistych wartości
- RMSE (Root Mean Squared Error): 0.6069 - Wartość ta jest miarą średniej różnicy między przewidywanymi a rzeczywistymi wartościami, wskazującą na dobrą jakość dopasowania modelu
- MAE (Mean Absolute Error): 0.2341 - Średni błąd bezwzględny wskazuje na przeciętną wielkość błędu przewidywania modelu
- MPE (Mean Percentage Error): 0.3517% - Średni błąd procentowy sugeruje, że przewidywania są blisko rzeczywistych wartości.
- MAPE (Mean Absolute Percentage Error): 4.4191% - Średni bezwzględny błąd procentowy wskazuje na przeciętną wielkość odchylenia przewidywań od rzeczywistych wartości.
- MASE (Mean Absolute Scaled Error): 0.0404 - Jest to ustandaryzowany średni błąd bezwzględny, który porównuje błąd modelu ARIMA z błędem modelu bazowego. Niska wartość sugeruje dobrą jakość modelu.
- ACF1 (Autocorrelation Function): 0.0017 - Pierwszy współczynnik autokorelacji wskazuje na brak silnej korelacji między obserwacją, a obserwacją poprzednią.


### reszty modelu

```{r}
par(mfrow = c(2, 2))
plot(arima_model$residuals, main = "Reszty modelu ARIMA", ylab = "Reszty")
acf(arima_model$residuals, main = "ACF reszt")
pacf(arima_model$residuals, main = "PACF reszt")
qqnorm(arima_model$residuals)
qqline(arima_model$residuals)

par(mfrow = c(1, 1))
hist(arima_model$residuals, main="Histogram reszt modelu ARIMA")
```


```{r}
shapiro.test(arima_model$residuals)
summary(arima_model$residuals)
```
<div style="text-align: justify;">
  <p>
    Wynik testu normalności Shapiro-Wilka sugeruje, że reszty modelu nie pochodzą z rozkładu normalnego, ponieważ p-value jest znacząco mniejsze niż poziom istotności 0.05. Oznacza to, że nie ma wystarczających dowodów na to, aby odrzucić hipotezę o nie-normalności rozkładu reszt.
  </p>
</div>



<div style="text-align: justify;">
  <p>
     Histogram reszt sugeruje, że reszty są symetryczne i skupiają się wokół zera, ale mogą nie być idealnie normalnie rozłożone. Zarówno ACF, jak i PACF wskazują na obecność istotnych autokorelacji, co sugeruje, że model ARIMA nie uchwycił wszystkich wzorców w danych. Istotne autokorelacje mogą wskazywać na potrzebę bardziej złożonego model. Wykres Q-Q sugeruje, że reszty są zbliżone do rozkładu normalnego, ale obecność ekstremalnych wartości sugeruje, że mogą występować pewne nietypowe obserwacje
  </p>
</div>

### prognozy

```{r}


prices_test <- prices_ts_xts['2013-01-01/2013-01-15']

plot(prices_test, main="Dane rzeczywiste (zbiór testowy)")
forecast_arima <- forecast(arima_model, h = 15)
plot(forecast_arima, main="Prognoza 15-dniowa")
```

```{r}
accuracy_df <- as.data.frame(accuracy(forecast_arima, prices_test))
```
```{r}
kable(accuracy_df, caption = "Wyniki Funkcji `accuracy` dla Modelu ARIMA") %>%
  kable_styling(bootstrap_options = c("striped", "hover", "condensed", "responsive"))
```

### wyniki funkcji accuracy

zbiór treningowy:

- ME (Mean Error): 0.01530989 - Średni błąd sugeruje, że przewidywania modelu są blisko rzeczywistych wartości.
- RMSE (Root Mean Squared Error): 0.6069270 - Wartość ta jest miarą średniej różnicy między przewidywanymi a rzeczywistymi wartościami, wskazującą na dobrą jakość dopasowania modelu
- MAE (Mean Absolute Error): 0.2340858 - Średni błąd bezwzględny wskazuje na przeciętną wielkość błędu przewidywania modelu.
- MPE (Mean Percentage Error): 0.3516784% - Średni błąd procentowy sugeruje, że przewidywania są blisko rzeczywistych wartości.
- MAPE (Mean Absolute Percentage Error): 4.419052% - Średni bezwzględny błąd procentowy wskazuje na przeciętną wielkość odchylenia przewidywań od rzeczywistych wartości.
- MASE (Mean Absolute Scaled Error): 1.042100 - Jest to ustandaryzowany średni błąd bezwzględny, który porównuje błąd modelu ARIMA z błędem modelu bazowego. Niska wartość sugeruje dobrą jakość modelu.
- ACF1 (Autocorrelation Function): 0.00173673 - Pierwszy współczynnik autokorelacji wskazuje na brak silnej korelacji między obserwacją a obserwacją poprzednią.

zbiór testowy:

- ME (Mean Error): 0.27863654 - Średni błąd sugeruje, że przewidywania modelu dla zbioru testowego są nieco dalej od rzeczywistych wartości w porównaniu do zbioru treningowego.
- RMSE (Root Mean Squared Error): 0.4618174 - Wartość ta jest miarą średniej różnicy między przewidywanymi a rzeczywistymi wartościami dla zbioru testowego.
- MAE (Mean Absolute Error): 0.3622988 - Średni błąd bezwzględny wskazuje na przeciętną wielkość błędu przewidywania modelu dla zbioru testowego.
- MPE (Mean Percentage Error): 1.9526791% - Średni błąd procentowy dla zbioru testowego sugeruje, że przewidywania są nieco dalej od rzeczywistych wartości w porównaniu do zbioru treningowego.
- MAPE (Mean Absolute Percentage Error): 2.580064% - Średni bezwzględny błąd procentowy dla zbioru testowego wskazuje na przeciętną wielkość odchylenia przewidywań od rzeczywistych wartości.
- MASE (Mean Absolute Scaled Error): 1.612878 - Jest to ustandaryzowany średni błąd bezwzględny dla zbioru testowego, który porównuje błąd modelu ARIMA z błędem modelu bazowego. Podobnie jak dla zbioru treningowego, niska wartość sugeruje dobrą jakość modelu.

<div style="text-align: justify;">
  Analiza dokładności modelu ARIMA dla zbioru treningowego i testowego wskazuje na ogólnie dobre dopasowanie modelu do danych, ze stosunkowo niskimi błędami prognozowania. Jednak musimy zauważyć, że błędy dla zbioru testowego są nieco wyższe niż dla zbioru treningowego, co może sugerować, że model może mieć pewne trudności w generalizacji na nowe dane.
</div>


# Porównania wyników dla różnych zbiorów(szeregów) lub metod lub narzędzi

<div style="text-align: justify;">
  #todo
</div>

# Podsumowanie-wniosek

<div style="text-align: justify;">
  #todo
</div>
